【裁判字號】    89,訴,291
【裁判日期】    890706
【裁判案由】    過失致死等
【裁判全文】
臺灣板橋地方法院刑事判決                          八十九年度訴字第二九一號
    公  訴  人  臺灣板橋地方法院檢察署檢察官
    被      告  乙○股份有限公司
    兼右代表人  丁○○
    右  一  人  陳峰富
    選任辯護人  蘇飛健
                蘇文生
右列被告因過失致死等案件，經檢察官聲請簡易判決處刑（八十八年度偵字第二七六
○號），本院認不宜以簡易判決處刑，改依通常程序審理，判決如左：
    主      文
乙○股份有限公司、丁○○均無罪。
    理      由
一、公訴意旨略以：被告丁○○係被告乙○股份有限公司負責人，為勞工安全衛生法
    所稱之雇主，為從事業務之人，明知雇主應提供勞工符合勞工安全之工作環境，
    對於高度在二公尺以上之工作場所邊緣及開口部分，勞工有遭受墜落危險之虞者
    ，雇主依勞工安全衛生法第五條第一項規定，應設有適當強度之圍欄等防護措施
    ，並防止有墜落、崩塌等之虞之作業場所引起之危害，能注意卻疏未設置並預為
    防止，致所雇用之員工黃熙國於民國八十六年十月十五日上午十一時許，在臺北
    縣新莊市○○路五三九號新莊分廠從事管理工作時，因重心不穩，開口又無護欄
    ，不慎自倉庫內第二層閣樓開口邊緣處跌落，直接撞及頭部，造成頭部腦挫傷水
    腫、後頂挫傷死亡，因認被告乙○股份有限公司涉有勞工安全衛生法第三十一條
    第二項罪嫌，被告丁○○涉有勞工安全衛生法第三十一條第一項、刑法第二百七
    十六條第二項等罪嫌云云。
二、訊據被告乙○股份有限公司及丁○○等均堅決否認有何犯行，辯稱：被告乙○股
    份有限公司所僱用員工黃熙國跌落前所站立之倉庫內第二層閣樓處開口邊緣處，
    本為堆高機舉放紙板、棧板之處，若設置固定性圍欄，貨物即無從進出，因此被
    告乙○股份有限公司新莊廠設有活動之鍊條掛扣在門口兩之鐵柱上作為護圍，此
    處並非工作人員待站立並執行工作之位置，黃熙國為被告乙○股份有限公司新莊
    廠倉庫之物料管理人員，應依工廠正常作業程序，先解下護圍鍊條，再以堆高機
    將紙板連同棧板舉高放置於二樓平台，續沿樓梯步上二樓，至紙板後方以拖板車
    將紙板拖曳至內側固定位置存放再整理後，始掛上鍊條，倘黃熙國確遵上開作業
    程序，則二樓開口處及腰之鐵鍊，應足以防護包括黃熙國在內之工作人員墜落之
    危險，此外被告乙○股份有限公司新莊廠亦依法設有勞工安全管理員黃朝斌，負
    責安全衛生管理工作，是就黃熙國死亡一事，被告乙○股份有限公司應無何違反
    勞工安全衛生法之情事；又被告丁○○雖係乙○股份有限公司負責人，惟對本件
    勞工安全衛生管理有直接監督權者，乃該公司新莊廠廠長，並非負責人丁○○，
    就系爭職業災害而言，即非勞工安全衛生法所指之雇主，亦不能注意及防範危險
    之發生，自無何罪責可言等語。檢察官認被告等涉有犯嫌，無非以被害人家屬王
    素鈴之指訴，證人戴在地、甲○、丙○○等之證言，臺灣省政府勞工處北區勞工
    檢查所職業災害檢查報告書，現場相片，及黃熙國自工作場所墜地死亡，經相驗
    屬實等，為其論據。
三、經查：死者黃熙國生前擔任被告乙○股份有限公司新莊廠倉庫管理員，其係於新
    莊廠二樓倉庫平台與樓梯間夾縫處探身整理貨物時墜地，但二樓平台本為堆高機
    將貨物舉送二樓倉庫之入口，非供倉管人員駐足整理貨物之用，故於開口及與樓
    梯相鄰處均掛有及腰之鐵鍊，有貨物進入，始需解下鐵鍊，而進入二樓倉庫之樓
    梯，外側有裝設扶手及鐵欄杆，倉管人員應自樓梯登二樓至平台後方將堆高機送
    入之紙板、貨物等以拖板車拖曳進入倉庫，再行整理等情，迭據證人即當時任職
    被告乙○股份有限公司新莊廠廠長丙○○及倉庫管理員甲○於偵查及本院審理時
    證述綦詳（見臺灣板橋地方法院檢察署八十六年度相字第一二四七號相驗卷第二
    十二頁至第二十三頁反面，本院八十九年六月十二日訊問筆錄），且有現場相片
    及丙○○當庭繪示之現場簡圖存卷可稽，足見死者黃熙國若確依作業程序將貨物
    以拖板車拖曳至倉庫，始進行整理工作，則現場所設及腰之鐵鍊應非無防護人員
    可能墜落危險之效用，而該平台既係供堆高機送入貨物之用，事實上亦無從裝設
    固定之欄柵，況且黃熙國係違規自平台與樓梯間之縫隙間鑽出整理平台上之物品
    ，則平台縱裝設有固定之欄柵，能否防免黃熙國因重心不穩而不慎墜落地面，仍
    非無疑，自難遽論被告乙○股份有限公司有違「雇主對於高度在二公尺以上之工
    作場所邊緣及開口部份，勞工有遭受墜落危險之虞者，應設有適當強度之圍欄、
    握把、覆蓋等防護措施」等規定之疏失，及確認此一違失與黃熙國墜地死亡間有
    相當因果關係無疑。又黃熙國家屬王素鈴未親睹事故之發生，事後亦已於偵查中
    陳明不予訴究之意（見前揭相驗卷第二十二頁），檢察官以之為不利於被告之證
    據，自無可採。至卷內臺灣省政府勞工處北區勞工檢查所職業災害檢查報告書，
    固指前開二樓平台離地二點五公尺，並載第二層閣樓（即平台）開口處未設圍欄
    ，為系爭職業災害發生之間接原因，惟該平台因進出貨物之需，實際上無從設置
    固定之圍欄或護柵，且非供勞工通行、駐足、工作之處所，是否確有於活動之及
    腰鐵鍊外另設圍欄護柵之必要，尚非無疑，已如前述，抑且該檢查報告尚載系爭
    職業災害發生基本原因之一，為未設置勞工安全衛生人員，亦與卷附臺灣省政府
    勞工處北區勞工檢查所於七十九年七月二日七十九北檢一字第一四五六九號函同
    意被告乙○股份有限公司新莊廠設置勞工安全衛生管理人員黃朝斌之申請，並由
    其負責勞工安全衛生管理工作等內容齟齬，顯見該檢查報告尚有未洽，未足資為
    不利於被告乙○股份有限公司認定之論據。綜上，自難對被告乙○股份有限公司
    以勞工安全衛生法第三十一條第二項之罪名相繩。
四、次查：被告乙○股份有限公司址設中壢，實際營業地點在臺北市○○路○段十七
    號四樓，下設有新莊、樹林、中壢數廠，被告丁○○為掛名負責人，在臺北市上
    班，各廠業務、人員聘僱及安全維護，由經理與各廠廠長負責，業據證人乙○股
    份有限公司經理戴在地及時任乙○股份有限公司新莊廠之廠長丙○○證陳明確（
    見本院八十九年三月六日及八十九年六月十二日訊問筆錄），與被告丁○○所辯
    相符，而勞工安全衛生法第二條第二項規定所稱雇主，乃指事業主或事業之經營
    負責人，蓋科以實際之負責人負勞工安全衛生之責，始能確實落實保護勞工之立
    法本旨；現今企業多設有總公司統籌公司之營業方針，政策之制定等重大事宜；
    並在其下設分公司或工廠，執行總公司之政策，並負責轄內之業務之推展，是以
    分公司或各廠之人員，在其執行業務之範圍內，自應由其負起法定義務，亦即在
    其業務內，始為實際之負責人，科其法定之義務方能確實落實公共政策之推行，
    總公司固對分公司或各工廠於執行業務時負有監督之責，但究不能令總公司負責
    人實際去負起分公司或各廠業務範圍內之法定義務，此在現今講求分工效率的時
    代尤屬不可能，本件乙○股份有限公司既在臺北市營業，在全省數處設有工廠，
    分別管理各廠之業務，其在新莊之工廠亦設有廠長負責業務、人員聘僱及安全維
    護等工作，揆之上開說明，有關勞工安全衛生法所定之作為義務，自應由各廠廠
    長負責，不能責求遠在臺北市之公司負責人擔負責任，是以被告丁○○雖為乙○
    股份有限公司之董事長，仍難律以勞工安全衛生法第三十一條第一項之罪刑，亦
    難期其能對黃熙國在新莊廠之具體行為盡何注意義務，應對黃熙國死亡之結果接
    受非難，而科以刑法第二百七十六條第二項業務過失致死罪責。
據上論結，應依刑事訴訟法第三百零一條，判決如主文。
本案經檢察官壽勤偉到庭執行職務。
中      華      民      國      八十九    年      七     月      六     日
                                    臺灣板橋地方法院刑事第六庭
                                        法  官  蔡  新  毅
右正本證明與原本無異。
如不服本判決，應於判決送達後十日內，向本院提出上訴狀，上訴於臺灣高等法院。
                                        書記官  謝  麗  秋
中      華      民      國      八十九    年      七     月      六     日


司法院資訊處製作；財團法人民間司法改革基金會備份。
